最高法院刑事判決　　　　　　九十六年度台上字第三○一○號
上　訴　人　甲○○
　　　　　　　　　　巷17號（
上列上訴人因違反毒品危害防制條例案件，不服台灣高等法院台
南分院中華民國九十六年五月一日第二審判決（九十五年度上訴
字第一四一三號，起訴案號：台灣台南地方法院檢察署九十四年
度偵字第一○四八二、一四五二八號），提起上訴，本院判決如
下：
    主  文
原判決關於連續販賣第一級毒品部分撤銷，發回台灣高等法院台
南分院。
其他上訴駁回。
    理  由
一、撤銷發回部分（即連續販賣第一級毒品部分）：
本件原判決認定上訴人甲○○基於意圖營利之概括犯意，以自己
持用0000000000號行動電話為聯絡工具或經由朋友介
紹等方式，而於原判決附表一所載時間、地點及方法，連續販賣
第一級毒品海洛因予洪宗廷、林美蓮、呂政佑等情，因而維持第
一審依刑法修正前連續犯之規定，論處上訴人連續販賣第一級毒
品罪刑（累犯，處有期徒刑十三年），駁回上訴人在第二審之上
訴，固非無見。
惟查：（一）有罪判決書事實之認定與理由之說明必須互相一致
，方為合法。倘若事實之認定與理由之說明不相一致，按諸刑事
訴訟法第三百七十九條第十四款後段規定，自屬判決理由矛盾之
當然違背法令。原判決認定上訴人自民國九十四年七月間某日起
至同年八月二十二日前販賣第一級毒品海洛因予林美蓮（見原判
決事實二及附表一編號２）。但理由中則說明依最有利上訴人之
原則，認定上訴人係自九十四年六月初起至同年八月二十二日前
販賣海洛因予林美蓮（見原判決第六頁第二六至二八行），則理
由中所述上訴人係自「九十四年六月初」起販賣海洛因予林美蓮
之供述如為真實，則原判決所認定上訴人自「九十四年七月間某
日」起販賣海洛因予林美蓮之事實即難謂無誤，是原判決有認定
事實與理由說明不相一致之違誤。且原判決係依證人林美蓮於偵
查中之供述，而認定上訴人自九十四年七月間某日起至同年八月
二十二日前販賣第一級毒品海洛因予林美蓮十次，每次交易金額
新台幣（下同）三千元，合計得款三萬元（見原判決第一頁及附
表一編號２）。然而林美蓮於偵查中係供稱：「伊自九十四年七
月起向上訴人購買海洛因，每次購買三千元至六千元不等，約買
十幾次」等語（見偵查卷第九八頁），如果無訛，則上訴人販賣
林美蓮毒品十幾次，每次販賣金額既為三千元至六千元不等，則
得款至少在三萬六千元以上（依最有利於上訴人之原則，似應認
定販賣十一次，其中十次賣三千元，一次賣六千元），如何得款
竟僅「三萬元」？而此涉及上訴人犯罪所得之財物應予沒收，如
全部或一部不能沒收時，以其財產抵償之問題，原審未對上訴人
販毒所得財物之數額詳予調查釐清及說明，即為前開違反論理法
則之認定，亦不免速斷。（二）按刑法第五十九條之得酌量減輕
其刑者，必須犯罪另有特殊之原因與環境等情，而在客觀上足以
引起一般同情，認為即予宣告法定最低度刑期猶嫌過重者，始有
其適用；至於犯罪之動機、犯罪之手段或犯罪後之態度等情狀，
僅可為法定刑內從輕科刑之標準，不得據為酌量減輕之理由。原
判決以上訴人「為圖供給自己施用毒品無虞，或與其他吸食者互
通有無而轉讓毒品，並為上述販賣毒品，次數及金額均不大，犯
行尚非十分重大，與坊間中盤、大盤販毒者有別。然而，販賣第
一級毒品罪之法定最低本刑為死刑或無期徒刑，即使處以最低之
刑後，仍嫌過重，其原因乃在於其上述犯罪情狀相較於法定最低
刑度，仍有法重情輕之情形，值堪憫恕」（見原判決第十一、十
二頁），而認應就販賣第一級毒品部分依刑法第五十九條規定酌
減其刑。惟原審既認上訴人販賣毒品多達四十次，且「有犯罪事
實欄所載之前科，素行不佳，且矢口否認販賣第一級毒品罪行，
犯後態度非佳，而其為謀求私利，從事販賣毒品，令買受毒品者
沉迷於毒癮，無法自拔外，輕則戕害個人身心，重則因缺錢買毒
而引發各式犯罪，實為多種犯罪之源頭，對國家、社會、個人之
傷害可謂至深且鉅，有鑑於毒品販售常有暴利可圖，故非予嚴懲
，不足以遏止此類非行」等語（見原判決第十二、十三頁理由參
之五），而認上訴人主觀之惡性及客觀之犯罪情狀非屬輕微，且
上訴人始終否認販賣毒品，亦難認其犯後已有悔意。原判決未敘
明上訴人究竟有何特殊之犯罪原因與環境，在客觀上足以引起一
般同情，而有可憫恕之情狀，即認此部分情輕法重而酌減其刑，
亦有判決理由不備之違法。以上或為上訴人上訴意旨所指摘，或
為本院得依職權調查之事項，應認原判決關於上訴人連續販賣第
一級毒品部分有發回更審之原因。
二、上訴駁回部分（即連續轉讓第一級毒品部分）：
按刑事訴訟法第三百七十七條規定，上訴於第三審法院，非以判
決違背法令為理由，不得為之。是提起第三審上訴，應以原判決
違背法令為理由，係屬法定要件。如果上訴理由狀並未依據卷內
訴訟資料，具體指摘原判決不適用何種法則或如何適用不當，或
所指摘原判決違法情事，顯與法律規定得為第三審上訴理由之違
法情形，不相適合時，均應認其上訴為違背法律上之程式，予以
駁回。本件上訴人甲○○上訴意旨略稱：上訴人已就轉讓第一級
毒品部分認罪，惟原判決仍維持第一審量處有期徒刑二年，量刑
太重，有違比例原則云云。惟查，原判決依憑上訴人於原審審理
時之自白、證人洪宗廷之證言、電話通聯紀錄、扣案之毒品海洛
因、上訴人之手機等證據，資以認定上訴人有原判決事實欄所記
載關於連續轉讓第一級毒品之事實，因而維持第一審依修正前刑
法連續犯之規定，論處上訴人連續轉讓第一級毒品罪刑（累犯，
處有期徒刑二年），已詳述其所憑之證據及理由。原判決所為論
述，核與卷證資料相符，從形式上觀察，並無違背法令之情形。
按認事採證、證據之取捨及證據證明力之判斷，俱屬事實審法院
之職權，苟無違背證據法則，自不能指為違法。原判決對於上訴
人有本件連續轉讓第一級毒品之犯行，已說明其依憑之證據及理
由，並無上訴意旨所指違背法令之情形。且量刑輕重係屬事實審
法院得依職權自由裁量之事項，茍已斟酌刑法第五十七條各款所
列情狀而未逾法定刑度，即不得遽指為違法。查原審於判決理由
中已敘明量刑所審酌之詳細情狀，且已說明上訴人係連續犯及累
犯，應遞予加重其刑，而第一審酌情量處上訴人有期徒刑二年，
量刑亦稱妥適等語（見原判決理由參之五），顯已斟酌刑法第五
十七條各款所列情狀而未逾法定刑度，自不得遽指為違法。上訴
人徒憑己意任意指摘原判決關於連續轉讓第一級毒品部分違背法
令，核與法律規定得為第三審上訴理由之違法情形，不相適合，
應認此部分之上訴違背法律上之程式，予以駁回。又上訴人於法
定期間聲明上訴後，復單就轉讓第二級毒品部分撤回上訴，此有
刑事上訴理由狀在卷可憑（附本院卷），是原判決所處上訴人轉
讓第二級毒品部分已經確定，本院自無須為如何之裁判，併予指
明。
據上論結，應依刑事訴訟法第三百九十五條前段、第三百九十七
條、第四百零一條，判決如主文。
中　　華　　民　　國　九十六　年　　六　　月　　六　　日
                      最高法院刑事第四庭
                          審判長法官  黃　一　鑫
                                法官  林　秀　夫
                                法官  徐　昌　錦
                                法官  趙　文　淵
                                法官  吳　　　燦
      本件正本證明與原本無異
                                      書  記  官
中　　華　　民　　國　九十六　年　　六　　月　 十二 　日
                                                Ａ
